ACORDAO-COMPLETO-2517201

ACÓRDÃO 3035/2022 ATA 17/2022 - PRIMEIRA CÂMARA

VISTOS, relatados e discutidos estes autos em que se aprecia o acompanhamento das determinações contidas no Acórdão 2496/2013-TCU-Primeira Câmara,
ACORDAM os Ministros do Tribunal de Contas da União, reunidos em sessão da Primeira Câmara, com fundamento nos arts. 40, 44 e 60 da Lei 8.443/1992, c/c os arts. 241, 243, 250, inciso II, 270 e 273 do Regimento Interno, em efetuar as determinações adiante especificadas, ante as razões expostas pelo Relator:
9.1. aplicar individualmente à Sra. Helena Magalhães Porto Lira (XXX.486.744-XX) , ex-Superintendente Estadual da Funasa em Pernambuco, a pena de multa prevista no art. 58, inciso IV, da Lei 8.443/1992, no valor de R$ 5.000,00 (cinco mil reais) , fixando prazo de 15 (quinze) dias, a contar da notificação, para comprovar, perante o Tribunal (art. 214, inciso III, alínea "a", do Regimento Interno) , o recolhimento da dívida aos cofres do Tesouro Nacional, atualizada monetariamente desde a data deste acórdão até a do efetivo recolhimento, se for paga após o vencimento, na forma da legislação em vigor;
9.2. determinar à Superintendência Estadual da Funasa no Estado de Pernambuco que:
9.2.1. instaure a competente tomada de contas especial no sentido de que sejam identificados os gestores responsáveis e reconhecida a sua responsabilidade solidária em relação aos valores pagos ao Sr. Francisco Araújo Luna em desacordo com o que restou decidido pelo Acórdão 2496/2013-TCU-Primeira Câmara;
9.2.2. no prazo de 60 (sessenta) dias, informe as providências adotadas em relação à determinação constante do item 9.2.1 acima;
9.2.3. promova, caso não comprovado o tempestivo recolhimento, o desconto integral ou parcelado da multa estipulada no subitem 9.1 deste acórdão sobre os vencimentos e/ou proventos da responsável, observados os limites previstos na legislação pertinente, nos termos do art. 28, inciso I, da Lei 8.443/1992, c/c o art. 219, inciso I, do Regimento Interno do TCU;
9.3. autorizar à Sefip que:
9.3.1. realize o monitoramento das determinações constantes da presente deliberação, representando ao Tribunal em caso de não atendimento; e
9.3.2. dê ciência da presente deliberação ao órgão jurisdicionado e à gestora responsável Helena Magalhães Porto Lira (XXX.249.751-XX) , encaminhando-lhes cópia do teor da presente decisão.

Acompanhamento das determinações contidas no Acórdão 2.496/2013-1ª Câmara, que considerou legais, com expedição de determinação, atos de aposentadoria emitidos no âmbito da Superintendência Estadual da Funasa no Estado de Pernambuco.

Primeira Câmara

3. Interessados/Responsáveis:
3.1. Interessados: Antonio Matoso (XXX.434.564-XX); Everaldo José dos Santos (XXX.878.094-XX); Florival Pereira de Almeida (XXX.640.374-XX); Francisco Araújo Luna (XXX.848.224-XX); Severino dos Santos (XXX.367.544-XX).

13.1. Ministros presentes: Walton Alencar Rodrigues (Presidente), Benjamin Zymler (Relator), Vital do Rêgo e Jorge Oliveira.

BENJAMIN ZYMLER

Adoto como relatório o parecer da unidade técnica, cujos termos são os seguintes:
"INTRODUÇÃO
Trata-se de acompanhamento do cumprimento do Acórdão 2496/2013-TCU-Primeira Câmara, (peça 11) , da relatoria do Ministro Benjamin Zymler, que considerou legais as aposentadorias dos interessados acima indicados, e determinou a absorção das parcelas referentes a planos econômicos asseguradas por força de decisão judicial pelas leis supervenientes que instituíram novas estruturas remuneratórias relativamente aos cargos ocupados pelos interessados após o trânsito em julgado da sentença, conforme metodologia prevista no Acórdão 2161/2005-TCU-Plenário, e fez as seguintes determinações:
1.7.1. à Superintendência Estadual da Funasa em Pernambuco, para que: 
1.7.1.1. no prazo de 15 (quinze) dias, adote as medidas necessárias para assegurar a absorção das parcelas referentes a planos econômicos asseguradas por força de decisão judicial pelas leis supervenientes que instituíram novas estruturas remuneratórias relativamente aos cargos ocupados pelos interessados após o trânsito em julgado da sentença, conforme metodologia prevista no Acórdão 2161/2005-TCU-Plenário; 
1.7.1.2. dê ciência do inteiro teor desta deliberação aos interessados, alertando-os de que o efeito suspensivo proveniente de eventual interposição de recurso não os eximirá da devolução dos valores indevidamente percebidos após a notificação, em caso de não provimento desses recursos; 
1.7.1.3. no prazo de trinta dias, encaminhe a este Tribunal comprovante da data em que os interessados tomaram conhecimento da decisão desta Corte; 
1.7.2. à SEFIP, para que monitore o cumprimento das determinações constantes do item 1.7.1, representando ao Tribunal em caso de não atendimento.
HISTÓRICO
O monitoramento foi iniciado na instrução da peça 23, que assim concluiu: 
Da análise realizada, verificou-se que a unidade jurisdicionada cumpriu as determinações do TCU, exceto quanto a Francisco Araujo Luna, que permanece recebendo a parcela indevida URP (26,05%) , devendo ser realizada diligência com vistas a esclarecer a questão.
A diligência foi efetivada, nos termos do ofício da peça 26, sendo que a UJ enviou a resposta no expediente acostado à peça 38. 
Para ultimar o monitoramento, foi feita nova diligência, conforme ofício da peça 33, solicitando a Helena Magalhães Porto Lira, então Superintendente Estadual da Superintendência Estadual da Funasa no Estado de Pernambuco que:
 (...) esclareça a ausência de absorção da vantagem da URP (26,05%) nos proventos de Francisco Araújo Luna (CPF XXX.848.224-XX) , em descumprimento à deliberação, tendo em vista os esclarecimentos prestados por essa Unidade Jurisdicionada pelo Ofício 949/2013/Sereh/Suest-PE. Esclareça-se, desde já, que a decisão proferida no Mandado de Segurança 0811495-65.2017.4.05.8300, impetrado pelo interessado perante a 2ª Vara Federal/PE impede o ressarcimento dos valores recebidos pelo interessado após a ciência da deliberação, contudo, não ampara a continuidade dos referidos pagamentos.
O ofício foi recebido no endereço oficial da Superintendência Estadual da Funasa em Pernambuco (Suest/PE) , conforme Aviso de Recebimento dos Correios apensado na peça 32.
A diligência foi ratificada, conforme ofício da peça 33, enviado à mesma destinatária, com o seguinte teor essencial:
1. Considerando o não atendimento ao Ofício 3959/2018-TCU/Sefip, de 30/8/2018, anexo, reitero a solicitação contida no referido expediente para que Vossa Senhoria, no prazo de 15 (quinze) dias, a contar do recebimento da presente comunicação, com fundamento no art. 11 da Lei 8.443/1992, c/c o art. 157 e 243 do Regimento Interno do TCU, esclareça a ausência de absorção da vantagem da URP (26,05%) nos proventos de Francisco Araújo Luna (CPF XXX.848.224-XX) , em descumprimento à deliberação, tendo em vista os esclarecimentos prestados por essa Unidade Jurisdicionada pelo Ofício 949/2013/Sereh/Suest-PE. Esclareça-se, desde já, que a decisão proferida no Mandado de Segurança 0811495-65.2017.4.05.8300, impetrado pelo interessado perante a 2ª Vara Federal/PE impede o ressarcimento dos valores recebidos pelo interessado após a ciência da deliberação, contudo, não ampara a continuidade dos referidos pagamentos.
2. Por dever de ofício, informo que o não cumprimento de diligência ou de decisão deste Tribunal, no prazo fixado, sem causa justificada, poderá ensejar a aplicação da multa prevista no art. 58, inciso IV, da Lei 8.443/1992, a qual prescinde de realização de prévia audiência, nos termos do art. 268, § 3º, do Regimento Interno do TCU. (...) 
O ofício foi recebido no endereço da Suest/PE, em 26 de abril de 2019, conforme AR da peça 34.
EXAME TÉCNICO
8. 	Com efeito, vencido o prazo e sem nenhuma justificativa, a gestora responsável não apresentou resposta às diligências do TCU. 
9. 	Quanto ao descumprimento de diligências desta Corte de Contas, os seguintes normativos são aplicáveis (grifado) : 
Lei 8.443/1992 - Art. 58:
O Tribunal poderá aplicar multa (...) aos responsáveis por: (...) IV - não atendimento, no prazo fixado, sem causa justificada, a diligência do Relator ou a decisão do Tribunal.
Regimento Interno do TCU - Art. 268:
O Tribunal poderá aplicar multa, nos termos do caput do art. 58 da Lei nº 8.443, de 1992, atualizada na forma prescrita no § 1º deste artigo, aos responsáveis por contas e atos adiante indicados, observada a seguinte gradação: (...) IV - descumprimento, no prazo fixado, sem causa justificada, à diligência determinada pelo relator, no valor compreendido entre cinco e cinquenta por cento do montante a que se refere o caput; (...) § 3º A multa aplicada com fundamento nos incisos IV, V, VI, VII ou VIII prescinde de prévia audiência dos responsáveis, desde que a possibilidade de sua aplicação conste da comunicação do despacho ou da decisão descumprida ou do ofício de apresentação da equipe de fiscalização.
10. 	Observa-se que, nos ofício de diligência, referenciados acima, constou alerta quanto à possibilidade de aplicação da multa prevista no art. 58, inciso IV, da Lei 8.443/1992, no caso de não atendimento à diligência no prazo fixado, sem causa justificada.
11. 	Desse modo, como a gestora responsável Helena Magalhães Porto Lira, não encaminhou as informações solicitadas, sem causa justificada, a despeito de ter sido devidamente cientificada, conforme evidenciam os ARs dos Correios mencionados, vê-se, pois, que se materializou a previsão legal de se propor-lhe aplicação de multa, nos termos do art. 58, inciso IV, da Lei 8.443/1992, sem a necessidade de oitiva prévia, uma vez que a possibilidade de cominação de tal sanção foi alertada.
12.	Por oportuno, ressalte-se que tal solução já foi adotada pelo Tribunal em situações afins, ex-vi dos Acórdão 13948/2020-TCU-Segunda Câmara, da relatoria da Ministra Ana Arraes, e 11.483/2019 - TCU - 1ª Câmara, da relatoria do Ministro Walton Alencar Rodrigues.
136.	Quanto ao saneamento dos autos, em consulta às fichas financeiras do servidor Francisco Araújo Luna, no Sistema e-Pessoal, verifica-se que a rubrica "Decisão Judicial Trans Jug APO" só foi excluída no mês de junho de 2021, ou seja, a situação relatada no item 4 da instrução da peça 23, transcrito abaixo, se manteve, a despeito das diligências realizadas por esta Sefip nos ofícios das peças 26 (abril/2017) , 31 (agosto/2018) e 33 (abril/2019) :
Pesquisa realizada junto ao sistema Siape (peças 17-21) , revela que as parcelas impugnadas pelo TCU foram excluídas dos proventos dos inativos, exceto quanto a Francisco Araujo Luna que permanece recebendo a parcela URP (26,05%) por meio da rubrica 'DECISAO JUDICIAL TRANS JUG APO' no valor de R$ 305,20.
13.	Portanto, deve-se insistir na diligência, com teor idêntico às dos ofícios das peças 26 e 31, sem prejuízo de aplicação imediata da multa à gestora, pois ficou patente o não atendimento à diligência no prazo fixado, sem causa justificada.
CONCLUSÃO
14.	Assim sendo, considera-se que o processo não se encontra pronto para ser arquivado, devendo ser feita nova diligência à Funasa/PE e aplicação imediata de multa à gestora, conforme acima proposto e justificado.
PROPOSTA DE ENCAMINHAMENTO
15.	Pelo exposto, propõe-se:
15.1.	com fulcro no artigo 157, § 1º do RI-TCU, realizar diligência à Superintendência Estadual da Funasa em Pernambuco (Suest/PE) para que, no prazo de 15 (quinze) dias, informe o motivo de continuar constando a parcela URP (26,05%) no contracheque do Sr. Francisco Araújo Luna (CPF XXX.848.224-XX) , na forma da rubrica "Decisão Judicial Trans Jug APO", até o mês de maio/2021, a despeito das determinações contidas no Acórdão 2496/2013-TCU-Primeira Câmara, e considerando, ainda, que a decisão proferida no Mandado de Segurança 0811495-65.2017.4.05.8300, impetrado pelo interessado perante a 2ª Vara Federal/PE, impediu o ressarcimento dos valores recebidos pelo interessado após a ciência da deliberação, mas não amparou a continuidade dos referidos pagamentos;
15.2. 	com fundamento no art. 268, inciso IV, § 3º do Regimento Interno do TCU, aplicar a Helena Magalhães Porto Lira (CPF XXX.486.744-XX) multa, em razão do descumprimento, sem causa justificada, à diligência do Tribunal."
2.	O Ministério Público junto a esta Corte de Contas manifestou-se de acordo com a proposta formulada pela unidade técnica, nos seguintes termos:
"[...]
6. Ante o exposto, este membro do Ministério Público de Contas, em consonância com a Sefip, entende que deve ser aplicada a multa prevista no art. 58, inciso IV, da Lei 8.443/1992 pelo descumprimento da diligência realizada por este Tribunal; e determinado à Unidade Jurisdicionada que esclareça os novos questionamentos realizados por aquela Unidade Técnica."
	É o Relatório.

não há.

Procurador Sergio Ricardo Costa Caribé.

APOSENTADORIA. ACOMPANHAMENTO. NÃO ATENDIMENTO DAS DETERMINAÇÕES CONSTANTES DO ACÓRDÃO. REALIZAÇÃO DE DILIGÊNCIAS. NÃO ATENDIMENTO PELO GESTOR RESPONSÁVEL. APLICAÇÃO DA PENA DE MULTA PREVISTA NO ART. 58 DA LEI 8.443/1992. INSTAURAÇÃO DE TCE VISANDO À RESPONSABILIZAÇÃO SOLIDÁRIA DO GESTOR QUE DEIXOU DE CUMPRIR A DELIBERAÇÃO DESTE TRIBUNAL. DETERMINAÇÕES.

APOSENTADORIA (APOS)

Secretaria de Fiscalização de Integridade de Atos e Pagamentos de Pessoal e de Benefícios Sociais (Sefip).

Trata-se de acompanhamento das determinações contidas no Acórdão 2496/2013-TCU-Primeira Câmara, que considerou legais os atos de aposentadoria de diversos interessados, sem prejuízo de serem efetuadas as seguintes determinações:
"1.7. Determinações:
1.7.1. à Superintendência Estadual da Funasa em Pernambuco, para que:
1.7.1.1. no prazo de 15 (quinze) dias, adote as medidas necessárias para assegurar a absorção das parcelas referentes a planos econômicos asseguradas por força de decisão judicial pelas leis supervenientes que instituíram novas estruturas remuneratórias relativamente aos cargos ocupados pelos interessados após o trânsito em julgado da sentença, conforme metodologia prevista no Acórdão 2161/2005-TCU-Plenário;
1.7.1.2. dê ciência do inteiro teor desta deliberação aos interessados, alertando-os de que o efeito suspensivo proveniente de eventual interposição de recurso não os eximirá da devolução dos valores indevidamente percebidos após a notificação, em caso de não provimento desses recursos;
1.7.1.3. no prazo de trinta dias, encaminhe a este Tribunal comprovante da data em que os interessados tomaram conhecimento da decisão desta Corte;
1.7.2. à SEFIP, para que monitore o cumprimento das determinações constantes do item 1.7.1, representando ao Tribunal em caso de não atendimento"  (grifos acrescidos) .
2.	A unidade técnica, cotejando as informações prestadas pelo órgão jurisdicionado com dados extraídos de sistemas informatizados disponibilizados a esta Corte, concluiu que a rubrica judicial relativa a planos econômicos fora excluída dos proventos de quase todos os servidores interessados, exceto do ato de aposentadoria emitido em favor do Sr. Francisco Araújo Luna, que continuava percebendo indevidamente a referida vantagem.
3.	Por esse motivo, a Sefip manifestou-se da seguinte forma:
"Ante o exposto, submetem-se os autos à consideração superior propondo que seja diligenciada a Superintendência Estadual da Funasa em Pernambuco, com fulcro no artigo 157, § 1º do RI-TCU, para que, no prazo de 15 (quinze) dias, informe o motivo de continuar constando a parcela URP (26,05%) no contracheque do Sr. Francisco Araújo Luna (CPF 068.848.224-49) , a despeito das determinações contidas no Acórdão 2496/2013-TCU-Primeira Câmara, e envie cópia da sentença judicial que tenha, porventura, amparado a manutenção da parcela, com certidão de trânsito em julgado, se for o caso."
4.	Em resposta à diligência promovida por meio do Ofício 1585/2017-TCU/Sefip, de 24/4/2017 (peça 26) , o Sr. José Inácio da Silva Filho, então Superintendente Estadual da SUEST/PE, informou que "o valor da parcela da URP (26,05) , que continua constando no contracheque do servidor Francisco Araújo Luna, deixou de ser suprimido do seu contracheque, por lapso, considerando o número reduzidíssimo de servidores nesta Sagep/PE em face das inúmeras aposentadorias que atualmente têm ocorrido".
5.	Aduziu, ainda, que "a Seção de Gestão de Pessoas, providenciou em 04/07/2017, notificação SAGEP n° 43/2017 ao servidor em comento, com planilha contendo valores de reposição ao erário, referente ao período de junho de 2013 até o mês anterior à supressão do pagamento indevido da URP ao referido servidor".
6.	Em novo monitoramento realizado pela unidade técnica, verificou-se que o Acórdão 2496/2013-TCU-Primeira Câmara, proferido em 30/4/2013, ainda não havia sido cumprido em relação ao interessado Francisco Araújo Luna, tendo em vista a ausência de absorção da vantagem URP (26,05%) .
7.	Dessa forma, foi realizada nova diligência, por meio do Ofício 3959/2018-TCU/Sefip, de 30/8/2018 (peça 31) , junto à Sra. Helena Magalhães Porto Lira, então Superintendente Estadual da Funasa em Pernambuco, para que o órgão jurisdicionado "esclareça a ausência de absorção da vantagem da URP (26,05%) nos proventos de Francisco Araújo Luna (CPF 068.848.224-49) , em descumprimento à deliberação, tendo em vista os esclarecimentos prestados por essa Unidade Jurisdicionada pelo Ofício 949/2013/Sereh/Suest-PE".
8.	Devidamente notificada (peça 34) , não houve resposta por aquela superintendência. Reiterada a diligência, por meio do Ofício 1.552/2019-TCU/Sefip, de 17/4/2019, foi realizada a notificação (peça 34) , mas novamente não houve resposta por parte do órgão jurisdicionado.
9.	Entendo, assim, que houve, por parte da gestora notificada, descumprimento, sem causa justificada, às diligências determinadas por este Tribunal, cabendo-lhe, deste modo, a aplicação da pena de multa de que cuida o art. 58, inciso IV, da Lei 8.443/1992, a qual arbitro em R$ 5.000,00, considerando-se as circunstâncias do caso concreto - indiferença em relação às comunicações realizadas pelo Tribunal -, e as consequências do ato, notadamente o pagamento de vantagem ilegal por longo período ao interessado.
10.	Verifico, outrossim, que a omissão dos gestores da Superintendência Estadual da Funasa em Pernambuco causou dano ao Erário, pois permitiu que o servidor Francisco Araújo Luna continuasse a perceber vantagem indevida em seus proventos no período de maio/2013 a maio/2021, quando houve a sua efetiva exclusão, sendo o caso de se lhes promover a responsabilização solidária pelos pagamentos indevidos.
	Ante o exposto, acolhendo a proposta da unidade técnica e do órgão ministerial, VOTO por que o Tribunal adote a deliberação que ora submeto a este Colegiado.
TCU, Sala das Sessões, em 31 de maio de 2022.
BENJAMIN ZYMLER 
Relator